臺灣高雄地方法院民事判決　　　　　　　　　　　　　九十一年度簡上字第四九號
　　上　訴　人　永純鋼鐵有限公司
　　法定代理人　乙○○
　　法定代理人　甲○○
右當事人間請求確認本票債權關係不存在事件，上訴人對於中華民國九十年十一月三
十日本院高雄簡易庭九十年度雄簡字第一六七０號第一審判決提起上訴，本院判決如
左：
    主　　  文
上訴駁回。
第二審訴訟費用由上訴人負擔。
    事實及理由
一、上訴人起訴主張：上訴人為坐落於高雄市○○區○○路二三一號加油站經營者，
    因營業之必要，於民國八十九年九月十八日與被上訴人簽訂「汽車加油站自願加
    盟契約書」（以下簡稱系爭契約書），由被上訴人供應上訴人油品販賣，上訴人
    則按批售價格，向被上訴人購買油品，以供銷售，上訴人於簽約時，並開立發票
    日八十九年九月三十日，以被上訴人為指定受款人，面額新台幣（以下同）六十
    萬元之本票一紙（以下簡稱系爭本票），作為履約保證金。詎料，被上訴人於八
    十九年十月二十七日片面調高汽油與柴油批發價，並擅自對外宣布，致上訴人所
    經營加油站每月營業額驟降，蒙受極大損害，違反系爭契約書第五條第六項約定
    ，依同契約第十七條第二項第二款，上訴人自得終止契約，並請求損害賠償，上
    訴人與其他同業抗議未果，為保權益，於八十九年十一月七日發函要求終止合約
    ，是本加盟契約已為終止，被上訴人於八十九年十二月七日發函終止契約，並要
    求沒收履約保證金，即與法不合，當不生終契約之效力。乃被上訴人竟持系爭本
    票向鈞院聲請准予強制執行，經裁定在案（九十年度票字第八五六０號），上訴
    人因此法律關係之存否不明確，而在私法上之地位有受侵害之危險，而此項危險
    須以對被上訴人之確認判決始得除去，因此顯有提起確認之訴之必要。上開契約
    業因可歸責於被上訴人之事由，由上訴人合法終止，被上訴人自無請求系爭本票
    票款之權利，對於系爭本票亦無占有之權利，爰依法提起本訴，請求確認系爭本
    票債權不存在，被上訴人並應返還系爭本票等語。
    對被上訴人之答辯，則陳稱：
（一）被上訴人於八十九年十月二十七日調整油品價格後，汽、柴油之油品價格均較
      台塑公司所定之油品單價高出０．三元，是被上訴人之油品價格確屬偏高。
（二）系爭契約書第五條第四項之規定係被上訴人給予加盟站之優惠條件，使加盟站
      因油品價格之調整而能調整市場，惟被上訴人不能將此約定當作擋箭牌，恣意
      調漲油品價格，否則被上訴人將不顧市場機制，任意調漲油品價格，以測試市
      場反應，倘若一般大眾能接受被上訴人調漲價格，則維持調漲之價格，反之，
      被上訴人則於十日內立即恢復原有之油品價格，而據以主張並未違約，如此作
      法，係將加盟店生計置於腦後，不符誠實信用原則。況系爭契約書第十七條第
      二項第二款之約定，僅約定被上訴人若違反第五條第六項之約定，即視為違約
      ，並未將第五條第四項之約定，列入第十七條第二項之違約範圍之內，是被上
      訴人依第五條第四項主張未違約，實為卸責之詞。
（三）系爭契約書第五條第六項係為保持上訴人之市場競爭力，被上訴人於八十九年
      十月二十七日在未預警、台塑石化股份有限公司（以下簡稱台塑公司）又未調
      漲價格之情況下，恣意調漲油品價格，而油品價格對於加油站之競爭力至關重
      要，被上訴人此舉已造成原告與其他加盟加油站之競爭力全部喪失，被上訴人
      確已違約。
（四）因被上訴人恣意調漲油品價格之行為，確實造成上訴人之營業額大幅滑落，上
      訴人八十九年十月十七日至同年十月二十七日之平均單日營業額為七十一萬四
      千四百零二元，但經被上訴人單方面調漲油品價格後，單日營業額僅存六十萬
      四千八百七十四元，減少十萬九千五百二十八元，滑落約有十五個百分點。
（五）上訴人之競爭力是否受影響，應以消費者之角度為考量基礎，而不應僅從上訴
      人購油成本有十日緩衝期，在此期間上訴人購油成本未增加，即認為未影響上
      訴人之市場競爭力。茲雖被上訴人實際供應油品價格仍依舊價供應，然其對外
      宣稱調高油品售價，造成消費者普遍認為中油加油站的汽油比台塑加油站的貴
      ，致使消費者轉而購買台塑加油站的汽油，確已直接影響上訴人之市場競爭力
      ，此亦被上訴人所以於宣布調高油價後七日即宣告調回原價之原因。
    並聲明：(1)原判決廢棄(2)右廢棄部分，請求確認上訴人於八十九年九月三十日所
    開立，以被上訴人為指定受款人，票面金額為六十萬元之本票債權不存在(3)第一
    、二審訴訟費用由被上訴人負擔。
二、被上訴人則辯以：
（一）被上訴人於八十九年底發現上訴人向第三人批購汽、柴油販售，乃依系爭契約
      書第四條第三項、第十七條第一項，於同年十二月七日寄發存證信函合法終止
      兩造間之加盟契約，並沒收履約保證金。
（二）被上訴人雖於八十九年十月二十七日調漲汽油類每公升０．三元，柴油類每公
      升０．二元，然因成品油市場回軟，後市看跌，旋於同年十一月三日起調降汽
      油類每公升０．三元，柴油類每公升０．三元（比調漲前低０．一元），而依
      據系爭契約書第五條第四項之規定「... 惟遇油價調漲時，在新油價生效日前
      所訂油品量，未能於生效日送達者，於乙方上一個月之日平均購油量十倍範圍
      內，仍按原價計算... 」，故漲價如在十天範圍內，因有日平均十倍量範圍仍
      按舊價計算之約定，前述油價調漲之期間僅七日（八十九年十月二十七日至同
      年十一月二日），故不致有價差損失，上訴人實際購油價格並無漲價之情。
（三）系爭契約書第五條第六項係以被上訴人「實際供應價格」是否高於台塑公司於
      相同交易市場條件下同級同量之水準來判斷被上訴人是否違約，而非以「供油
      牌價」判斷之；又被上訴人從未限制上訴人零售價格，故在被上訴人未實際調
      漲油品供應牌價之八十九年十月二十七日至同年十一月二日期間，縱上訴人仍
      依原有價格零售，亦完全無損其利潤；又如上訴人真因被上訴人提高供油牌價
      造成損失，則上訴人應在八十九年十一月三日前主張終止契約，而非待被上訴
      人已將供油牌價調降後第五日之八十九年十一月七日才主張終止契約，茲因被
      上訴人於八十九年十一月三日調降供油牌價後，汽油已與台塑公司價格相同，
      柴油每公升較台塑公司低０．一元，故八十九年十一月七日上訴人片面終止契
      約時，上訴人不但無損失反而可提高獲利，但上訴人卻反而主張終止契約，不
      但有違誠信，且其終止原因，顯與被上訴人供油牌價或實際供油價格無關。
（四）油品價格非消費者決定使用油品品牌之唯一依據，況油品調漲時，可能產生預
      期心理，促使消費者在調漲前預購油品，導致油品調漲後一定時間內銷售量暫
      時減少，故縱使上訴人在油品品牌調價後發油量減少，其成因亦難一概而論。
（五）依系爭契約書第五條第六項，被上訴人確保上訴人市場競爭力之方法即實際供
      應油價不高於台塑公司，亦即，確保上訴人不因購油成本高於他人而影響市場
      競爭力，除此之外，其他影響上訴人競爭力之原因，非上開條款規範之範圍，
      與被上訴人無關；消費者誤認中油加盟體系之加油站賣的油比台塑加盟體系加
      油站貴，亦非上開約定規範之範圍，被上訴人更無任何過失可言。
    並聲明：(1)上訴駁回(2)上訴費用由上訴人負擔。
三、兩造不爭之事實：
（一）兩造於八十九年九月十八日簽訂系爭契約書，由被上訴人供應上訴人油品販賣
      ，上訴人則按批售價格，向被上訴人購買油品，以供銷售；上訴人於簽約時，
      並開立系爭本票作為履約保證金。
（二）被上訴人於八十九年十月二十七日宣布調高汽油與柴油批售價，汽油類每公升
      調漲０．三元，柴油類每公升調漲０．二元，嗣於同年十一月三日起調降上開
      兩類油品批發價，汽油類每公升調降０．三元，柴油類每公升調降０．三元。
（三）上訴人於八十九年十一月七日以被上訴人違反系爭契約書第五條第六項為由，
      發函終止上開合約；被上訴人於八十九年十二月七日以上訴人違反系爭契約書
      第四條第三項為由，發函終止上開合約。
（四）上訴人在上開合約存續期間，於八十九年年底向第三人批購汽、柴油販售。
四、得心證之理由：
　　本件所應審究者，在於：（一）被上訴人有無違反系爭契約書第五條第六項情事
　　？上訴人於八十九年十一月七日終止上開合約之意思表示，是否生效？（二）被
　　上訴人於同年十二月七日終止上開合約之意思表示，是否生效？
（一）按系爭契約書第五條第六項約定「為確保乙方（即上訴人）之競爭力，本條第
      一款及第四款所定之批售價格，應隨市場行情調整，甲方（即被上訴人）並按
      乙方批購量給與優惠勵，其實際供應價格不高於本地區其他依法設有輕油裂
      解廠之公司於相同交易市場條件下同級同量之水準」，亦即，被上訴人負有隨
      市場行情調整批售價格之義務，以免上訴人購油成本過高，影響競爭力，而其
      調整之標準，即在被上訴人實際批售價格不得高於同地區其他依法設有輕油裂
      解廠之公司於相同交易市場條件下同級同量之水準，申言之，苟被上訴人就各
      次批售予上訴人之油品，其實際批售價格未高於同地區其他依法設有輕油裂解
      廠之公司於相同交易市場條件下同級同量之水準，即未違反上開約款。上訴人
      主張被上訴人於八十九年十月二十七日宣布調高汽油與柴油批售價，汽油類每
      公升調漲０．三元，柴油類每公升調漲０．二元各節，為兩造所不爭，且有剪
      報、被上訴人油品行銷事業部高雄營業處業務聯繫單各一紙在卷可按，堪信為
      真。惟上訴人主張上開二類油品調漲後，均較台塑公司所定之油品單價高出０
      ．三元，有違上開約款等情，為被上訴人所否認。上訴人固提出台塑公司加油
      站價格表一紙為證，惟該價格表係加油站販售油品予消費者之零售價，非台塑
      公司批售油品予加油站之批售價格，無從以之與被上訴人於上開調漲時點後之
      批售價格相比較。至上訴人另稱：被上訴人恣意對外宣布調整油品批售價格，
      消費者因而認為上訴人等中油體系之加油站油品較貴，轉向他人購買，致上訴
      人競爭力降低、營業額滑落云云，並提出營業額計算表為證，惟依上開約款，
      被上訴人之義務僅在依市場行情調整批售價格、維持其實際供應價格不高於同
      地區其他依法設有輕油裂解廠之公司於相同交易市場條件下同級同量之水準，
      已如前述，至被上訴人就批售價格之調整得否對外宣布、有無防止消費大眾誤
      認或預期心理之責任，上開約款未予規範，而遍閱系爭契約書亦無相關約定，
      是自無從認被上訴人對外宣布調整油品價格，即有違約之可言；又核閱上開營
      業額計算表，僅係上訴人所製作之內部文書，且無相關之統一發票或營業單據
      為佐，顯不足證上訴人營業額有減少情事，況且，加油站競爭力之強弱，除油
      品價格外，尚有其他行銷、服務等因素，縱認上訴人所謂營業額減少乙節非偽
      ，亦難認即係被上訴人宣布調高油品批售價所導致。反之，被上訴人就其抗辯
      八十九年十月二十七日起至上訴人片面終止上開合約之同年十一月七日止，被
      上人之油品實際供應價格並未調漲乙節，業據提出八十九年十月三十一日統一
      發票四紙為證，上訴人未予否認，堪信屬實，而上訴人復陳稱該時段台塑公司
      並未調漲油價，且本院查無被上訴人此次宣布調漲批售價前，其實際供應價格
      較台塑公司供應予下游加油站之油品批售價格高之事證，是足徵被上訴人於上
      開時段之實際供應價並未高於其他油品供應者於相同交易市場條件下同級同量
      之水準。綜上，上訴人主張被上訴人於八十九年十月二十七日宣布調漲汽、柴
      油品批售價，致其營業額減少、競爭力受影響，係違反系爭契約書第五條第六
      項云云，要無可取。從而，上訴人於八十九年十一月七日以被上訴人違反系爭
      契約書第五條第六項為所為終止之意思表示，於法不合，自不生終止上開合約
      之效力。
（二）按「本契約加盟站所販售之汽、柴油限向甲方批購」，此為系爭契約書第四條
      第三項所明定，又「乙方如有下列情事之一者，視為違約，甲方得視情節輕重
      終止本契約、請求損害賠償，並得沒收履約保證金：... （二）違反本契約第
      四條第三款（項）之約定者」，亦為系爭契約書第十七條第一項第二款所約定
      。被上訴人主張八十九年年底上訴人另向第三人批購汽、柴油等油品，上訴人
      未予爭執，堪信為真。準此，則被上訴人於八十九年十二月七日依上開約定終
      止合約，並沒收上訴人交付之履約保證金，即系爭本票票款，於法自無不合。
五、綜上所述，被上訴人並無違反系爭契約書第五條第六項之情，上訴人於八十九年
    十一月七日所為終止上開合約之意思表示，於法不符，不生效力，被上訴人於八
    十九年十二月七日所為終止上開合約之意思表示，於法並無不合，應生終止上開
    合約之效力，被上訴人並得沒收履約保證金，即系爭本票票款。從而，上訴人請
    求確認系爭本票債權不存在，暨被上訴人返還系爭本票，洵屬無據，應予駁回。
    原審為上訴人敗訴之判決，並無違誤，上訴人仍執上詞指摘原判決違法，求予廢
    棄，即無理由，應予駁回。
六、兩造其餘攻擊防禦方法，無礙本件勝負之判斷，爰不一一論敘，附此敘明。
七、結論：本件上訴無理由，依民事訴訟法第四百三十六條之一第三項、第四百四十
    九條第一項、第七十八條，判決如主文。
中　　　華　　　民　　　國　　九十一　　年　　五　　月　　二十　　　　　日
　                              臺灣高雄地方法院民事第二庭
~B審判長法　官　吳進寶
~B法　　　　官　陳建中
~B法　　　　官　甯　馨
右為正本係照原本作成。
本判決不得上訴。
中　　　華　　　民　　　國　　九十一　　年　　五　　月　　二十　　　　　日
~B法院書記官    林麗文
